高雄高等行政法院判決　　　　　　　　　　　　　九十三年度再字第一四號
　　　　　　　　　　　　　　　.
　　再審原告　　甲○○
　　再審被告　　國立雲林科技大學
　　代　表　人　乙○○○○
　　訴訟代理人　戊○○
　　　　　　　　丁○○
　　　　　　　　丙○○
右當事人間因退學事件，再審原告對本院中華民國九十一年十二月十七日九十一年度
訴字第七八０號及最高行政法院九十三年三月十一日九十三年度裁字第二六五號確定
裁定提起再審之訴，關於行政訟法第二百七十三條第一項第十三款部分，本院判決如
左：
　　主  文
再審原告之訴駁回。
再審訴訟費用由再審原告負擔。
　　事  實
甲、事實概要：
緣再審原告係再審被告營建工程系二年級學生，因九十學年度第一學期學業成績不及
格科目學分數達該學期修習學分總數三分之二，經該校教務處通知應予退學。再審原
告不服，向該校學生申訴評議委員會提出申訴，經再審被告於民國（下同）九十一年
三月二十六日（九一）雲科大教字第０九一０００一一九０號函送申訴評議決定書予
以駁回。再審原告仍表不服，提起訴願，經遭訴願決定駁回，遂提起行政訴訟。嗣經
本院九十一年度訴字第七八０號判決駁回原告之訴，再審原告復向最高行政法院提起
上訴，仍遭該院以九十三年度裁字第二六五號裁定駁回其上訴。再審原告因認前開本
院判決暨最高行政法院確定裁定有行政訴訟法第二百七十三條第一項第十三款之法定
再審事由，遂提起本件再審之訴。
乙、兩造聲明：
（一）再審原告聲明求為判決：本院九十一年度訴字第七八０號判決及最高行政法院
      九十三年度裁字第二六五號確定裁定均廢棄。
（二）再審被告聲明求為判決：再審原告之訴駁回。
丙、兩造之爭點：
一、再審原告主張之理由：
（一）按再審原告係九十三年三月二十五日收受原判決，至同年四月二十五日始行確
      定，有附卷之送達證書可證，迄今尚未逾三十日之再審不變期間，為此依據行
      政訴訟法第二百七十三條第一項第十三款規定，提起再審之訴，檢具得使用而
      未經斟酌之事證如後。
（二）按司法院釋字第五六三號解釋事實摘要中協同意見書第一項第三款關於學生之
      退學事項其中退學處分關係學生權益甚鉅，本件解釋特指明有關章則之內容應
      合理妥適，其訂定及執行並應踐履正當程序。而大學據以做成退學處分之有關
      章則，應受正當程序之制約，並按受司法審查，以維護學生之合法權益。大學
      自治之保障，自無回復大學與學生間「特別權利關係」之意涵。
（三）次查，再審被告組織規程（核備本）載明八十六年九月十七日八十六學年度第
      一次校務會議通過，但再審被告相關學生代表產生辦法，載明八十四年五月二
      十三日第一次學生會議通過實施，前後施行日期不符正當程序，應屬無效。至
      於學生代表，在再審原告就學期間八十九學年度第一學期，並無公告選舉，九
      十學年度第一學期亦無公告選舉，是學生代表參與校務會議不合法。而再審被
      告依學校組織規程第十條第七款，將學生代表列入參加校務會議，已逾越母法
      （修正前大學法）之規定，再審被告改制為大學後，仍沿用舊之組織規程及「
      相關學生代表產生辦法」，故學生代表參與不合法定程序，有關會議組織成員
      有瑕疵，再審被告所為退學處分應屬無效等語。
二、再審被告答辯意旨略謂：
（一）按行政訴訟法第二百七十七條規定：再審之訴應以訴狀表明左列各款事項，並
      添具確定終局判決繕本，提出於管轄法院為之：一、當事人。二、聲明不服之
      判決及提起再審之訴之陳述。三、應如何程度廢棄原判決及就本案如何判決之
      聲明。四、再審理由及關於再審理由並遵守不變期間之証據。同法二百七十五
      條規定：再審之訴專屬為判決之原行政法院管轄。對於審級不同之行政法院就
      同一事件所為之判決提起再審之訴者，由最高行政法院合併管轄之。對於最高
      行政法院之判決，本於第二百七十三條第一項第九款至第十四款事由聲明不服
      者，雖有前二項之情形，仍專屬原高等行政法院管轄。同法第一百七十三條規
      定：有左列各款情形之一者，得以再審之訴對於確定終局判決聲明不服。但當
      事人已依上訴主張其事由或知其事由而不為主張者，不在此限：一、適用法規
      顯有錯誤者。二、判決理由與主文顯有錯誤者。三、判決法院之組織不合法者
      。四、依法律或裁判應迴避之法官參與裁判者。五、當事人於訴訟未經合法代
      理或代表者。六、當事人知他造之住居所，指為所在不明而與涉訟者。但他造
      已承認其訴訟程序者，不在此限。七、參與裁判之法官關於該訴訟違背職務，
      犯刑事上之罪者。八、當事人之代理人、代表人、管理人或他造或其代理人、
      代表人、管理人關於該訴訟有刑事上應罰之行為，影響於判決者。九、為判決
      基礎之證物係偽造或變造者。十、證人、鑑定人或通譯就為判決基礎之證言、
      鑑定或通譯為虛偽陳述者。十一、為判決基礎之民事或刑事判決及其他裁判或
　　　行政處分，依其後之確定判決或行政處分已變更者。十二、當事人發現就同一
      訴訟標的在前已有確定判決或和解或得使用該判決或和解者。十三、當事人發
      見未經斟酌之證物或得使用該證物者。但以如經斟酌可受較有利益之裁判者為
      限。十四、原判決就足以影響於判決之重要證物漏未斟酌者。確定終局判決所
      適用之法律或命令，經司法院大法官依當事人之聲請解釋為牴觸憲法者，其聲
      請人亦得提起再審之訴。第一項第七款至第十款情形，以宣告有罪之判決已確
      定，或其刑事訴訟不能開始或續行非因證據不足者為限，得提再審之訴。同法
      二百八十三條規定，裁定已確定，而有第二百七十三條之情形者，得準用本編
      之規定，聲請再審。
（二）再審原告為不服最高行政法院九十三年度裁字第二六五號裁定，向鈞院提起再
      審之訴，係以再審原告於九十三年三月二十五日收受該判決，在三十日之不變
      期間內，以該裁判有「得使用」「未經斟酌」之事證為再審理由。按行政訴訟
      法第二百七十三條第一項第十三款規定「當事人發見未經斟酌之證物或得使用
      該證物者。但以如經斟酌可受較有利之裁判者為限。」是當事人以該款為再審
      之事由須：１、該證物在前訴訟程序事實審言詞辯論終結前已經存在，因當事
      人不知有此證物或因故不能使用該證物，致未經斟酌，現始知悉或得使用之者
      。２、所謂證物包括證書、及與證書有相同效力之物件或勘驗物，不包括證人
      在內。再審原告指摘再審被告依「國立雲林科技大學組織規程」訂定「相關學
      生代表產生辦法」參與有關會議組織成員有無效情形云云：然１、國立雲林技
      術學院自八十年八月創校，於八十六年八月一日改名為國立雲林科技大學，其
      組織規程當襲自雲林技術學院時期。２、再審被告自創校以來，組織規程建立
      及修改皆依大學法及校務會議通過，並報請教育部核定後實施，完全合乎法定
      程序。３、再審被告八十三年學年度第二次校務會議於八十四年一月十九日召
      開，會議通過組織規程修定，並於八十四年五月五日經教育部台 (八四)技字
      第０二０五二一號函核定；增列第五章「學生自治與校務參與」第二十七條：
      「本校為保障學生權益，增進師生溝通效果，應由學生事務處輔導學生選舉代
      表數人，依左列會議性質出席或列席會議：一、校務會議：全校性學生自治團
      體代表、各學群大學部學生代表及全校研究生代表各一人。」。４、本校學務
      規章之「學生代表產生辦法」經八十四年五月二十三日學生事務會議通過實施
      ，組織規程修定與學生代表產生辦法之制定合法且合乎程序，前後時程亦無矛
      盾之處。５、再審被告學生事務處於八十九年三月九日以（八九）雲科大學字
      第０一六號函本校各院院長、各係主任、各係學會會長、各班班代，通知推選
      校務會議學生代表初選名單，原於同年五月三十一日舉行學生代表選舉，因初
      選代表人數不足，延至十月九日舉行，並於八十九年十一月一日以（八九）雲
      大學字第０八九號文公告選舉結果及各相關會議學生代表名單。６、再審被告
      學生事務處於九十年六月十一日以（九０）雲科大學字第０四九號函本校各院
      院長、各系主任、各系學會會長、各班班代，通知推選校務會議學生代表初選
      名單，並於九月十九舉行選舉會議，且於九十年十月三日以九０雲大學字第０
      六０六號文公告選舉結果及各相關會議學生代表名單。７、再審原告於九十一
      年三月五日以申訴書方式向再審被告提出退學申訴，再審被告於九十一年三月
      二十五日召開「國立雲林科技大學九十學年度第一次學生申訴評議委員會」決
      議維持原處分，並專函通知原告。又於九十一年四月三十日接獲教育部函有關
      原告之訴願書，業經再審被告九十一年五月十六日召開「國立雲林科技大學九
      十學年度第二次學生申訴評議委員會」決議仍維持原退學處分，並檢具答辯書
      函復教育部，副本函送再審原告。俟後又於九十一年十一月十四日收到高雄高
      等行政法院出庭通知書，由本校教務長率相關人員及律師前往台南出庭、再審
      原告如此精神，若用在學業上定當不致因成績不及格遭退學處分。再審原告從
      不服退學處分至再審案件，一再質疑再審被告法規之合法性，如此浪費國家資
      源之舉，再審被告將要求再審原告賠償訴訟所造成之損害。綜右所述，最高行
      政法院之九十三年裁字第二六五號裁定，係以再審原告未具體指明，原前審判
      決實體上有何違背法令之事由，其上訴不合法而駁回再審原告之上訴，而該判
      決並無再審原告所指「得使用而未經斟酌之事證」情形，再審原告之訴應予駁
      回等語。
     理  由
壹、程序部分：
    按「再審之訴專屬為判決之原行政法院管轄。對於審級不同之行政法院就同一事
    件所為之判決提起再審之訴者，由最高行政法院合併管轄之。對於最高行政法院
    之判決，本於第二百七十三條第一項第九款至第十四款事由聲明不服者，雖有前
    二項之情形，仍專屬原高等行政法院管轄。」為行政訴訟法第二百七十五條所明
    定。本件再審原告以原確定裁判即本院九十一年度訴字第七八０號判決及最高行
    政法院九十三年度裁字第二六五號裁定有行政訴訟法第二百七十三條第一項第十
    三款事由，提起本件再審之訴，則依上開行政訴訟法第二百七十五條規定，俱屬
    本院管轄，先予敘明。
貳、實體部分：
一、按「有左列各款情形之一者，得以再審之訴對於確定終局判決聲明不服。但當事
    人已依上訴主張其事由或知其事由而不為主張者，不在此限：．．．十三、當事
    人發見未經斟酌之證物或得使用該證物者。但以如經斟酌可受較有利益之裁判者
    為限。」固為行政訴訟法第二百七十三條第一項第十三款所規定，惟所謂當事人
    發現未經斟酌之證物，係指該證物在前訴訟程序時業已存在，而為當事人所不知
    或不能使用，今始知悉或得予利用者而言，且以如經斟酌可受較有利益之裁判者
    為限，始得據以提起再審之訴；又「其第十一款所謂未經斟酌之證物係指該證物
    如經斟酌可受較有利益之裁判者而言，反之，如該證物縱係真確，亦斷不能受較
    有利益之裁判，即於原判決基礎為無關，則未可認為合於再審條件。」（改制前
    行政法院六十九年判字第七三六號及二十四年裁字第一００號判例參照）。
二、本件再審原告提出「國立雲林科技大學相關會議學生代表產生辦法」，主張本院
    九十一年度訴字第七八０號判決及最高行政法院九十三年度裁字第二六五號裁定
    等確定裁判有行政訴訟法第二百七十三條第一項第十三款情形，無非謂修正前大
    學法並無學生代表參加校務會議之相關規定，再審被告之組織規程將之列入，自
    乏所據。又校務會議作成系爭退學處分時，其參與該次校務會議之學生代表並非
    經法定程序所產生者，是系爭退學處分之作成不符正當法律程序云云，茲為爭執
    。惟按修正前大學法第三十五條規定：各大學應依本法規定，擬定組織規程，報
    請教育部核定實施。是大學（含獨立學院）得擬定其組織規程，經教育部核定後
    施行。本件再審被告八十三學年度第二次校務會議於八十四年一月十九日召開會
    議通過組織規程修定，並於八十四年五月五日經教育部台（八四）技字第０二０
    五二一號函核定，增列第五章「學生自治與校務參與」第二十七條：「本校為保
    障學生權益，增進師生溝通效果，應由學生事務處輔導學生選舉代表數人，依左
    列會議性質出席或列席會議：一、校務會議：全校性學生自治團體代表、各學群
    大學部學生代表及全校研究生代表各一人。」規定，有再審被告組織規程附卷可
    參，是再審被告係本於修正前大學法第三十五條之規定，於擬定組織規程時增列
    學生代表，並依組織規程再訂定相關會議學生代表產生辦法，參與校務會議，非
    無法律授權。抑且，母法並無限制組織規程之內容，再審被告將之增列，自無逾
    越母法情形。又再審被告係八十三年學年度第二次校務會議於八十四年一月十九
    日召開會議通過組織規程修定，並於八十四年五月五日經教育部台（八四）技字
    第０二０五二一號函核定，增列第五章「學生自治與校務參與」第二十七條規定
    ，嗣於八十四年五月二十三日第一次學生事務會議始通過再審被告學生代表產生
    辦法，此均有各該規程及辦法附卷足佐，並無再審原告所述：組織規程在後，學
    生代表產生在先，而應屬無效情事。又再審被告先後以八十九年十一月一日（八
    九）雲大學字第０八九號及於九十年十月三日以（九十）雲大學字第０六０六號
    文公告選舉結果及各相關會議學生代表名單，有卷附之前揭公告二紙足憑，而再
    審原告係於九十年度遭退學處分，該年度之學生代表產生亦無未經公告選舉結果
    情形，再審原告指摘，洵屬無據。再者，再審被告相關會議學生代表產生辦法第
    一條規定：「本辦法依據本校組織規程第二十七條訂定之。」同法第二條規定：
    「本校為保障學生權益，增進師生溝通效果與校園和諧，應由學生事務處輔導選
    舉學生代表，出席校務、教務、學生事務、總務及系所務等會議」是學生代表參
    與各項會議，均係本於學生立場，為利益於學生之舉，洵無疑異。經核本院九十
    一年度訴字第七八０號判決及最高行政法院九十三年度裁字第二六五號裁定均認
    ：大學學生入學就讀，應維持如何之成績標準，應有如何之學習成果，涉及大學
    對學生學習能力之評價，及學術水準之維護，與大學之研究及教學有直接關係，
    影響大學之學術發展與經營特性，屬大學自治之範圍，故再審被告以再審原告九
    十學年度第一學期不及格科目學分數已達該學期修習學分總數三分之二，而依該
    校自訂之學則第四十五條第七款規定予以退學處分，並未違反法律保留原則為由
    ，駁回該案再審原告之訴及上訴，此並有前揭判決及裁定附卷可按。而本件再審
    原告係依據行政訴訟法第二百七十三條第一項第十三款規定之再審事由提起本件
    再審之訴，主張發見未經斟酌或得使用之「證物」，乃為用以證明「系爭退學處
    分之作成，未有經法定程序產生之學生代表參與，不符正當法律程序」，然再審
    被告學生代表產生，並無違反法令，業如前述，是該項證據並不足以推翻原確定
    判決駁回再審原告該案之訴及上訴之理由。蓋再審原告係因其九十學年度第一學
    期不及格科目學分數已達該學期修習學分總數三分之二，構成該校學則所定之退
    學條件，而遭再審被告予以退學處分，此亦為再審原告所不否認，故通過系爭退
    學處分之校務會議，縱經學生代表參與會議，亦不影響上開「再審原告九十學年
    度第一學期不及格科目學分數已達該學期修習學分總數三分之二」之確定事實。
    況依該校組織規程第二十七條及學生代表產生辦法第二條之規定，選舉學生代表
    出席或列席校內各種會議之目的，係為保障學生權益、增進師生溝通效果及校園
    和諧，由學生代表參與校務會議，亦屬利益學生本身，尚難認學生代表參與會議
    有何不利再審原告之情形。從而，本件原確定裁判縱有再審原告所主張發見未經
    斟酌之證物或得使用該證物之情況，但該證物經斟酌結果，再審原告亦無法受較
    有利益之裁判，則依首開所述，再審原告提起本件再審之訴，即與行政訴訟法第
    二百七十三條第一項第十三款之規定不合。
三、綜上所述，本件再審原告係主張行政訴訟法第二百七十三條第一項第十三款規定
    之再審事由提起本件再審之訴，然經本院調查結果，並不足以證明再審被告依學
    生代表產生辦法推舉之學生代表參與會議，確有違背法令而經斟酌可使再審原告
    得受較有利益之裁判之情事，是再審原告依行政訴訟法第二百七十三條第一項第
    十三款規定，提起本件再審之訴，請求廢棄最高行政法院九十三年度裁字第二六
    五號裁定及本院九十一年度訴字第七八０號判決，為無理由，應予以駁回。
四、據上論結，本件再審原告之訴為無理由，依行政訴訟法第二百八十一條、第一百
    九十五條第一項後段、第九十八條第三項前段，判決如主文。
中　　　華　　　民　　　國    九十三　　年　  　八　　　月　　二十四　　日
                              高雄高等行政法院第二庭
                                          審判長法官  呂佳徵
                                          法      官  林勇奮
                                          法      官  蘇秋津
右為正本係照原本作成。
如不服本判決，應於判決送達後二十日內向本院提出上訴書狀，其未表明上訴理由者
，應於提起上訴後二十日內向本院提出上訴理由書（須按對造人數附繕本）；如於本
判決宣示或公告後送達前提起上訴者，應於判決送達後二十日內補提上訴理由書（須
附繕本）。未表明上訴理由者，逕以裁定駁回。
提起上訴應預繳送達用雙掛號郵票七份（每份三十四元）。
中　　　華　　　民　　　國    九十三　　年　  　八　　　月　　二十四　　日
                                          法院書記官  陳嬿如
